【裁判字號】    96,重訴,129
【裁判日期】    970326
【裁判案由】    返還土地
【裁判全文】
臺灣臺南地方法院民事判決             96年度重訴字第129號
原      告  甲○○
            乙○○
共      同
訴訟代理人  蘇明道律師
被      告  丙○○
上列當事人間返還土地事件，經本院於民國97年3月12日言詞辯
論終結，判決如下：
    主  文
被告應清除坐落台南縣佳里鎮○里段843-3地號土地上之地上物
（不含門牌號碼台南縣佳里鎮○○路31號未辦理保存登記建物）
，並返還上開土地予原告甲○○。
被告應清除坐落台南縣佳里鎮○里段843-41地號土地上之地上物
，並返還上開土地予原告乙○○。
被告應給付原告新台幣壹拾伍萬元，及自民國九十六年六月十四
日起至清償日止，按週年利率百分之五計算之利息；並自民國九
十六年六月十四日起至交還第一項及第二項所示之土地之日止，
按月給付原告新台幣貳萬元。
訴訟費用新台幣壹拾萬仟伍佰貳拾捌元由被告負擔。
本判決第一項於原告甲○○以新台幣貳佰貳拾參萬元為被告供擔
保後，得假執行。
本判決第二項於原告乙○○以新台幣貳佰參拾參萬元為被告供擔
保後，得假執行。
本判決第三項於原告以新台幣伍萬元為被告供擔保後，得假執行
。
    事實及理由
壹、程序方面：
一、按因不動產之物權或其分割或經界涉訟者，專屬不動產所在
    地之法院管轄；民事訴訟法第10條第1項定有明文。本件原
    告係依據民法第767條所有物返還請求權、妨害除去請求權
    、租賃契約、民法第179條不當得利之法律關係提起本件訴
    訟，系爭不動產坐落在台南縣佳里鎮○里段843-3、843-41
    地號土地，為本院管轄區域，依上開說明，本件就原告本於
    所有物返還請求權、妨害除去請求權部分，應由本院專屬管
    轄。至原告請求給付租金及不當得利部分，因與所有物返還
    、妨害除去請求權部分，則係基於同一原因事實，不宜割裂
    由不同之法院管轄，是本院就本事件自有管轄權，合先說明
    。
二、按原告於判決確定前，得撤回訴之全部或一部；又訴狀送達
    後，原告不得將原訴變更或追加他訴，但經請求之基礎事實
    同一者，或減縮應受判決事項之聲明者，不在此限，民事訴
    訟法第262條第1項前段、第255條第1項第2、3款定有明文。
    本件原告甲○○、乙○○起訴時，係依據民法第767條所有
    物返還請求權、妨害除去請求權、租賃契約、民法第179 條
    不當得利之法律關係，聲明「被告應將坐落台南縣佳里鎮○
    里段843-3地號土地上之地上物清除，並騰空返還上開土地
    予原告謝寄憲、乙○○，及應給付原告甲○○、乙○○新台
    幣（下同）12萬元，及自起訴狀繕本送達被告翌日起至清償
    日止，按年息百分5計算之利息，及自起訴狀繕本送達被告
    翌日起至交還上開土地之日止，按月給付原告2萬元」（見
    本院96年度營調字第44號卷第7頁）；嗣於訴狀送達被告後
    ，在本院審理中，原告乙○○撤回起訴後（見本院卷第8頁
    ），復追加乙○○為原告，並依據民法第767條所有物返還
    、妨害除去請求權、租賃契約及民法第179條不當得利之法
    律關係，聲明「被告將坐落台南縣佳里鎮○里段843- 3地號
    、843-41地號土地上之地上物清除（不含門牌號碼台南縣佳
    里鎮○○路31號未辦理保存登記建物）並返還上開土地予原
    告甲○○、乙○○，及被告應給付原告甲○○、乙○○金15
    萬元，及自起訴狀繕本送達被告翌日起至清償日止，按年息
    百分5計算之利息，及自起訴狀繕本送達被告翌日起至交還
    上開土地之日止，按月給付原告2萬元」（見本院卷第132頁
    ），嗣又更正聲明為「被告應將坐落台南縣佳里鎮○里段84
    3- 3地號土地上之地上物清除（不含門牌號碼台南縣佳里鎮
    ○○路31號未辦理保存登記建物），並返還上開土地予原告
    甲○○；被告應將坐落台南縣佳里鎮○里段843-41地號土地
    上之地上物清除，並返還上開土地予原告乙○○；及被告應
    給付原告甲○○、乙○○金15萬元，及自起訴狀繕本送達被
    告翌日起至清償日止，按年息百分5計算之利息，及自起訴
    狀繕本送達被告翌日起至交還坐落台南縣佳里鎮○里段843-
    3地號、843-41地號土地予原告之日止，按月給付原告2萬元
    」（見本院卷第156-157頁）；經核原告乙○○所為訴之追
    加，係基於同一基礎事實，原告甲○○所為訴之變更，係擴
    張應受判決事項之聲明，依上開規定，應予准許，合先敘明
    。
三、被告經合法通知，未於言詞辯論期日到場，核無民事訴訟法
    第386條各款所列情事，爰依原告聲請，由其一造辯論而為
    判決。
貳、實體方面：
一、原告起訴主張：
  (一)坐落台南縣佳里鎮○里段843-3、843-28、843-29地號之土
    地3筆，本為原告之父人謝文良所有，謝文良於92年10月26
    日死亡，系爭土地由其子女即原告甲○○、乙○○分割繼承
    ，先於93年4月20日辦理合併登記，再於93年5月5日辦理共
    有物分割登記，原告甲○○分得坐落台南縣佳里鎮○里段
    843-3地號、地目建、面積289平方公尺（其上有門牌號碼台
    南縣佳里鎮○○路31號未辦理保存登記建物）；原告乙○○
    分得坐落台南縣佳里鎮○里段843-41地號、地目建、面積
    290平方公尺（下就佳里段843-3地號、843-41地號土地稱系
    爭土地）。
  (二)原告之父謝文良於91年3月4日與被告簽立租賃契約，將佳里
    段843-3、843-28、843-29地號土地出租予被告，租期自91
    年5月1日起至101年5月1日止，租金約定自91年5月1日起至
    96年5月1日止每月1萬元；自96年5月2日起至101年5月1日止
    每月2萬元，詎被告自95年4月起即拒付租金，原告乃於95年
    8月16日以佳里郵局第176號存證信函限期催告被告給付租金
    ，惟被告迄未給付租金，積欠租金達14個月計15萬元（自95
    年4月1日起至96年5月1日止計13個月每月租金1萬元，自96
    年5月2日起至96年6月1日止每月租金2萬元），依基地租賃
    契約書第3條規定：「如積欠租金達3個月，乙方（即被告）
    願受法院強制執行絕無異議，甲方（即原告之父謝文良）並
    得終止本契約。」等語。原告爰以起訴狀繕本之送達被告之
    日即96年6月13日為兩造終止基地租賃契約日。
  (三)按所有人對於無權占有或侵奪其所有物者，得請求返還之；
    對於妨害其所有權者，得請求除去之，民法第767條前段、
    中段定有明文。上開土地之租賃契約於起訴狀繕本送達被告
    （即96年6月13日）即告終止，被告自斯時起之占用即無正
    當權源，原告自得請求被告騰空清限系爭土地上之地上物後
    交還系爭土地。次按無法律上之原因而受有利益，致他人受
    有損害，應返還其利益，民法第179條定有明文，無權占用
    他人土地者，通常可享有相當於租金之不當得利，土地所有
    權人得請求占用人返還，最高法院61年度台上字第1695號判
    例意旨可供參酌。被告自96年6月14日起無權占用系爭土地
    ，享有相當於租金之利益，致原告受有損害，原告自得請求
    被告自96年6月14日起至交還系爭土地之日止，按月給付相
    當於租金之補償金2萬元。
  (四)並聲明：(1)被告應將坐落台南縣佳里鎮○里段843-3地號土
    地內之地上物（不包括門牌號碼台南縣佳里鎮○○路31號之
    未保存登記建物）清除，並將上開土地交還予原告甲○○。
    (2)被告應將坐落台南縣佳里鎮○里段843-41地號土地內之地
    上物清除，並將上開土地交還予原告乙○○。(3)被告應給付
    原告15萬元及自起訴狀繕本送達被告翌日起至清償日止按週
    年利率5%計算之利息。(4)被告自起訴狀繕本送達翌日即96年
    6月14日起至交還坐落台南縣佳里鎮○里段843- 3地號、843
    -41地號土地予原告之日止，按月給付原告2萬元。(5)訴訟費
    用由被告負擔。(6)原告願供擔保請准宣告假執行。
二、被告則經合法通知，未到庭爭執，亦未提出書狀作何聲明或
    陳述。
三、經查：原告主張之事實，業據其提出與所述相符之土地登記
    簿謄本2份、現場照片6幀、基地租賃契約書、佳里郵局存證
    信函、查詢國內各類掛號郵件查單、異動索引各1份為證，
    並有臺南縣佳里地政事務所96年10月31日所登記字第096000
    8303號函附系爭土地登記申請書、電子謄本附卷足參，被告
    經合法通知，既未於言詞辯論期日到場爭執，亦未提出其他
    書狀作何具體聲明或陳述，本院綜合上開事證，依調查證據
    之結果，堪信原告之主張為真實。又租賃權亦財產權一種，
    應由全體繼承人共同繼承而為公同共有，從而，原告本於繼
    承之法律關係，及民法第767條所有物返還請求權、妨害除
    去請求權、租賃契約、民法第179條不當得利之法律關係，
    請求被告應清除坐落台南縣佳里鎮○里段843-3地號土地上
    之地上物（不含門牌號碼台南縣佳里鎮○○路31號未辦理保
    存登記建物），並返還上開土地予原告甲○○；被告應清除
    坐落台南縣佳里鎮○里段843-41地號土地上之地上物，並返
    還上開土地予原告乙○○；被告應給付原告15萬元及自起訴
    狀繕本送達被告翌日即96年6月14日起至清償日止，按週年
    利率5%計算之利息；並自起訴狀繕本送達被告翌日即96年6
    月14日起至交還坐落台南縣佳里鎮○里段843-3地號、843-4
    1地號土地予原告之日止，按月給付原告2萬元，即屬有據，
    應予准許。
四、本件原告陳明願供擔保聲請宣告假執行，爰酌定相當之擔保
    金額宣告之。又法院為終局判決時，應依職權為訴訟費用之
    裁判，民事訴訟法第87條第1項定有明文，參酌同法第91條
    第1項規定法院未於訴訟費用之裁判確定其費用額者，第一
    審受訴法院於該裁判有執行力後，應依聲請以裁定確定之之
    立法意旨，本院自得於本件判決時，一併確定兩造應負擔之
    訴訟費用額。本件訴訟費用額確定為133,528元（訴訟標的
    價額核定為13,801,573元，應徵第一審裁判費133,528元）
    ，應由敗訴之被告負擔。
五、結論：本件原告之訴為有理由，依民事訴訟法第385條第1項
    前段、第78條、第87條第1項，判決如主文。
中    華    民    國    97    年    3     月    26    日
                  民事第三庭    法  官   張桂美
以上正本證明與原本無異。
如不服本判決，應於送達後廿日內，向本院提出上訴狀並表明上
訴理由，如於本判決宣示後送達前提起上訴者，應於判決送達後
廿日內補提上訴理由書（須附繕本）。
中    華    民    國    97    年    3     月    26    日
                                書記官   謝安青


司法院資訊處製作；財團法人民間司法改革基金會備份。
